最高法院刑事判決
                                   111年度台上字第3876號
上  訴  人  臺灣高等檢察署高雄檢察分署檢察官葉麗琦
上  訴  人
即  被  告  梁○○（名字年籍住居所均詳卷）
上列上訴人等因被告妨害性自主等罪案件，不服臺灣高等法院高
雄分院中華民國111年5月25日第二審判決（110年度侵上訴字第3
2號，起訴案號：臺灣高雄地方檢察署107年度偵字第9291、1502
3、15812、17767、18531號），提起上訴，本院判決如下：
    主  文
上訴駁回。
    理  由
按刑事訴訟法第377條規定：上訴於第三審法院，非以判決違背
法令為理由，不得為之。是提起第三審上訴，應以原判決違背法
令為理由，係屬法定要件。如果上訴理由書狀並未依據卷內訴訟
資料，具體指摘原判決不適用何種法則或如何適用不當，或所指
摘原判決違法情事，顯與法律規定得為第三審上訴理由之違法情
形，不相適合時，均應認其上訴為違背法律上之程式，予以駁回
。
壹、檢察官對原判決關於不另為免訴諭知（即如原判決附表二編
    號1【以下僅記載附表及編號序列，除原判決事實欄《下稱事
    實欄》一之㈠所示犯行外，下同】）及免訴（即如附表三編號
    1、5、6【檢察官上訴書一所載「1、3、5」，應係誤載】）
    部分之上訴部分：
本件原判決關於如附表二編號1不另為免訴諭知及如附表三編號
  1、5、6免訴部分，以：
㈠公訴意旨略稱：
⒈上訴人即被告梁○○（名字詳卷）於如附表二編號1所示甲女（民
  國72年00月生，即代號0000-000000者，姓名詳卷）住宿其位
  於高雄市住處期間，基於對甲女強制性交之概括犯意，以多年
  對甲女所營造出「以體操成績升學」、「體操隊員間競爭壓力
  」、「不服從即消極訓練」之方式脅迫甲女，利用甲女長年累
  積之恐懼感，違反甲女之意願，對甲女連續為如附表二編號1
  所示之強制性交行為。
⒉被告於如附表三編號1、5、6所示期間，明知乙女（74年00月生
  ，即代號0000-000000者，姓名詳卷）並不願意與其發生性交
  行為，基於對乙女強制性交之概括犯意，以多年對乙女所建構
  出「與其保持良好關係可拿到保送權進入師範學院就讀，進而
  擔任教職」前景，及以「你可以試試看不是你，老師會讓你知
  道不是你的話會怎麼樣」、「那你知道要怎麼辦」等話語、「
  不服從即消極訓練」之方式脅迫乙女，利用乙女經年累月累積
  之恐懼感、對未來之不確定感，藉機違反乙女之意願，對乙女
  連續為如附表三編號1、5、6所示之強制性交行為。
⒊因認被告就附表二編號1、附表三編號1、5、6部分，均涉犯刑
  法第221條第1項之強制性交罪嫌（另公訴意旨雖指被告就附表
  二編號2至4、附表三編號2至4、7至9部分，亦均涉犯刑法第22
  1條第1項之強制性交罪嫌，惟此等部分業經第一審及原審均判
  決無罪而確定）等語。
㈡經原審審理結果，認被告此等部分均係犯利用權勢性交罪，並
  已逾追訴權時效，因而維持第一審關於此等部分分別諭知被告
  不另為免訴、免訴之判決，駁回檢察官就此等部分在第二審之
  上訴。
檢察官之上訴意旨略以：甲女、乙女始終證稱沒有一次是願意
  的，以其等當時之年齡、智識及所處環境，應認：「只要沒有
  說過同意，就不是『同意』」，而不應該是「沒有說不要，就是
  『要』」，被告明知其以「體操成績升學」、「體操隊員間競爭
  壓力」、「不服從即消極訓練」之方式，實質上已達到脅迫甲
  女、乙女心理壓力，被告於未明確徵得甲女、乙女同意下而與
  之性交，自應認有違反其等性自主之意願，而構成強制性交罪
  ，原審未就此予以審酌，遽以被告與甲女、乙女間具有教練、
  學生身分外觀關係即認為屬於利用權勢性交，並認已罹於時效
  而不另為免訴諭知或為免訴判決，自有判決不適用法則或適用
  不當之違法等語。
惟查：
㈠法院依起訴認定被告犯罪事實，祇須不逾起訴基本事實之範圍
  ，得自由為之，不以與起訴事實完全相同為必要，並於不妨害
  事實同一範圍，得自由認定事實，適用法律。換言之，當單純
  一罪之起訴與法院認定之基本事實彼此相同時，依刑事訴訟法
  第300條規定，法院即得變更檢察官起訴法條而為判決。此時
  ，關於追訴權時效之計算，究應以起訴法條為準，抑或以法院
  變更法條後之判決所適用法條為準？此必須基於被告利益衡量
  ，視法院變更法條後其判決所適用之法條，究係較原起訴法條
  之罪名為輕或重，及該罪名所適用追訴權時效期間之長短不同
  ，而異其計算。即於判決時，若因變更後之輕罪追訴權已罹於
  時效而消滅，即無須再拘泥於原起訴法條，逕依變更後之輕罪
  法條所適用之追訴權時效期間為計算，諭知被告免訴；相對地
  ，倘變更後為較重之罪名，且適用之追訴權時效期間亦較長時
  ，如原起訴法條之追訴權已罹於時效而消滅，自無庸再為法條
  變更，依原起訴法條所適用輕罪之較短追訴權時效期間計算，
  諭知被告免訴，不應變更為未罹時效之重罪法條為判決。原判
  決認定被告此等部分係犯利用權勢性交罪，因而變更檢察官以
  刑法第221條第1項之強制性交罪起訴之法條，並依變更後之利
  用權勢性交罪計算其追訴權時效，自非無據。　
㈡犯罪事實之認定，應憑證據，如未能發現相當證據或證據不足
  以證明被告犯罪時，自不能以推測或擬制之方法，以為裁判之
  基礎。而證據之取捨與證據之證明力如何，均屬事實審法院得
  自由裁量、判斷之職權；苟其此項裁量、判斷，並不悖乎通常
  一般人日常生活經驗之定則或論理法則，又於判決內論敘其何
  以作此判斷之心證理由者，即不得任意指摘其為違法而據為提
  起第三審上訴之合法理由。另刑法第228條第1項之利用權勢性
  交罪，以對於因親屬、監護、教養、教育、訓練、救濟、醫療
  、公務、業務或其他相類關係受自己監督、扶助、照護之人，
  利用監督之權勢性交，被害人係處其權勢之下，而隱忍屈從，
  然被害人屈從其性交，並未至已違背其意願之程度，始克當之
  ，此與同法第221條第1項之強制性交罪，係以違反被害人意願
  之方法而為性交行為仍屬有間。原判決關於附表二編號1、附
  表三編號1、5、6部分已就卷內各項證據逐一剖析、參互審酌
  ，說明被告此等犯行如何應論以刑法第228條第1項之利用權勢
  性交罪，以及均已逾追訴權時效而應為不另為免訴諭知或為免
  訴判決之理由。經核俱與卷內資料相符；原判決關於此等部分
  之論斷並無違反經驗法則、論理法則，亦無違背證據法則、判
  決理由不備、理由矛盾、不適用法則或適用法則不當之違誤。
  　
㈢從而，檢察官上開上訴意旨所指各節，顯非依據卷內訴訟資料
  ，具體指摘原判決關於附表二編號1、附表三編號1、5、6部分
  有何違背法令之情形；且置原判決理由欄內關於此等部分詳予
  說明之事項於不顧，再為事實上之爭執，核與法律規定得為第
  三審上訴理由之違法情形不相適合。
綜上，應認檢察官對原判決關於如附表二編號1不另為免訴及如
  附表三編號1、5、6免訴部分之上訴為違背法律上之程式，予
  以駁回。
貳、被告對事實欄一之㈠、㈡部分之上訴部分：
本件原判決關於事實欄一之㈠部分，維持第一審論處被告強制性
  交罪刑（處有期徒刑6年），又關於事實欄一之㈡部分亦維持第
  一審論處被告成年人故意對少年犯強制猥褻罪刑（處有期徒刑
  1年），並定應執行有期徒刑6年10月之判決，駁回被告在第二
  審之上訴，已分別詳敘其調查證據之結果及證據取捨並認定事
  實之理由；所為論斷，均有卷存證據資料可資覆按。
被告之上訴意旨略以：
㈠關於事實欄一之㈠部分：
⒈比對起訴書所載情節與事實欄一之㈠所憑之證詞、理由，事實欄
  一之㈠部分並不在起訴範圍，原判決就此有未受請求之事項予
  以判決之違法。又縱適用起訴、審判不可分原則，而擴張起訴
  之犯罪事實及於事實欄一之㈠之事實，然第一審既未告知，所
  踐行之訴訟程序已有違法，原審未予說明即予以維持，除所踐
  行之訴訟程序違法外，亦有理由欠備之違法。
⒉原判決認被告有事實欄一之㈠之犯行，係引用甲女、乙女證詞，
  然甲女所述案發時間並非事實欄一之㈠所指，且僅係被告將其
  生殖器插入甲女大腿至射精之猥褻行為，並非性交行為，而甲
  女於107年7月6日陳報狀亦未明確表示於90、91年間有發生事
  實欄一之㈠之事實。況甲女於第一審時證稱被告只會以冷落、
  說服的方式，而無暴力行為，並未指稱被告有硬扳甲女身體，
  自難指有強制性交行為，另乙女所述與甲女所述案發時間、犯
  罪情節皆有差異，且乙女無法確認時間、何次犯行之下，如何
  確認甲女、乙女所述是同一次？又乙女所指被告有插入，究係
  插入何處？又其係因被告身體上下動而覺得被告有插入，顯未
  見到被告有無以性器插入甲女性器，此部分所述即屬推測之詞
  ，原審對被告是否確有性交既遂行為未詳細調查、說明，難謂
  無調查未盡及判決理由不備之違法。
⒊原判決既援引甲女之指訴，認定被告有數犯行，且強制性交與
  權勢性交均有，而犯罪時間亦含舊法時代，則縱認乙女證述看
  過被告對甲女性交1次犯行為真，依附表一所載，乙女於89年6
  月間國中畢業，顯見其於89年之舊法時代已上高中，並於88年
  2月間國三下學期開始至高中二年級間住在被告住處等語，可
  見乙女入住被告住處期間亦橫跨舊法時代，是乙女無法確認該
  次犯罪時間，則其所指之該次犯行時間即可能發生在舊法時代
  ，依刑法施行法第9條之2規定，強制性交罪為告訴乃論之罪，
  已逾告訴期間，更遑論乙女所見聞犯行亦可能是甲女所指之權
  勢性交犯行。
⒋原判決就甲女之精神鑑定已稱：「上開精神鑑定可補強者，係『
  被告利用權勢長期多次使甲女屈服而為性行為，致甲女患有憂
  鬱症合併創傷後症候群』此一事實，然就甲女意願受壓迫之程
  度，依上開鑑定報告中所載甲女陳述內容，主要係提及若不發
  生性行為，就會失去練習機會、學習不到新動作，怕不能用體
  操成績升學等語，則偏向妥協服從之情形」，可見原判決亦認
  為據鑑定報告未能證明被告有強制性交行為。故被告客觀上係
  強制性交或權勢性交行為、主觀上是強制性交故意或權勢性交
  故意？均有可疑。
⒌甲女、乙女共同具名之107年7月6日陳報狀附表所列關於甲女之
  90年、91年間受害情節，並無事實欄一之㈠之事實，且乙女於
  第一審證述先稱：「（你跟甲女住在被告住處的那段期間，你
  有無看過被告對甲女為性交行為？）沒有，被告不會讓我們知
  道我們彼此被怎麼了。（你跟甲女住同一個房間嘛，那你有無
  發現過？）沒有，因被告會把我們兩人隔開，他會叫甲女去買
  煙、買酒，或者叫我去做別的事情，他不會同一個時間讓我們
  看到這件事情……」等語，已兩次明確表示未看過被告與甲女性
  交。雖然乙女經提示偵訊筆錄後，改口稱：「這次沒有談論過
  」、「我剛剛的意思是說，我沒有跟甲女談論我們發生過的事
  情，不是說我沒有看到他跟她做的事情」，乙女主張前後嚴重
  矛盾、反覆，且其稱己亦同為被害人而立場難認中立。自難憑
  乙女之證述以證明事實欄一之㈠之事實。原判決就此實有調查
  未盡及理由不備之違法。
㈡關於事實欄一之㈡部分：
⒈依丙女所述其離開威尼斯精品汽車旅館之原因，係無法接受被
  告要求泡澡、覺得環境奇怪等語，此無法排除被告與丙女僅單
  純一起泡澡，惟丙女因無法接受而氣沖沖離開，並非必然係被
  告有強制猥褻犯行，且戊女證稱其並未見到被告對丙女有事實
  欄一之㈡之行為，而浴缸或浴室內情景脫離戊女視線之時間非
  常短暫，被告能否在此短暫時間有該犯行，亦非無疑，何以戊
  女之證詞可憑為丙女證詞之補強證據？原判決就此未加以調查
  釐清，並說明其理由，亦有調查未盡及理由不備之違法。
⒉依兒童及少年福利與權益保障法第1條、第2條及第112條第1項
  本文規定，該法第112條第1項已考量到受害者年紀、身心發展
  。然原判決於量刑時卻又執「審酌……對丙女為強制猥褻之行為
  ，而甲女、丙女該時正值青春期，為人格發展、兩性觀念建立
  之重要階段，卻遭信賴之師長為上述性侵害之行為，可想見對
  其等身體、心靈打擊之重……」為刑罰輕重之裁量標準，故縱認
  被告有罪，亦有違反重複評價之禁止，難謂符合刑法第57條規
  定之意旨，有適用法則不當之違法等語。
惟查：
㈠證據之取捨及事實之認定，為事實審法院之職權，苟其判斷無
  違經驗法則或論理法則，復已敘述其憑以判斷之心證理由，即
  不能任意指為違法。原判決綜合卷內所有證據資料及調查證據
  之結果，於理由欄敘明認定被告有事實欄一之㈠、㈡所載，分別
  對甲女、14歲以上未滿18歲之少年丙女為強制性交、強制猥褻
  各1次等犯行之得心證理由。並對於被告否認犯罪所持辯解，
  及其原審辯護人辯護意旨所指，如何認為均無足採等情，逐一
  詳予指駁（見原判決第3至21頁）。另敘明①高雄市立凱旋醫院
  對甲女進行心理衡鑑後出具之精神鑑定書，如何得用以佐證並
  補強甲女、乙女關於事實欄一之㈠部分所為證詞之真實性；②戊
  女之證詞如何補強丙女就事實欄一之㈡部分所指述之被告犯行
  等旨（見原判決第25至27頁）。　
㈡經核原判決關於事實欄一之㈠、㈡部分之採證認事並無違反經驗
  法則、論理法則，亦無任意推定犯罪事實、違背證據法則、判
  決理由不備、理由矛盾或不適用法則、適用法則不當之違誤。
㈢再：
⒈刑事訴訟法第268條規定：「法院不得就未經起訴之犯罪審判」
  ，學理上稱為不告不理原則。而犯罪事實已否起訴，端視其是
  否在檢察官起訴書所載犯罪事實範圍之內而定；且認定事實、
  適用法律為法院之職權，法院在不妨害起訴同一事實之範圍內
  ，得自由認定事實、適用法律，並不受檢察官起訴書所載法條
  或法律見解之拘束。　
⑴本件檢察官就甲女部分起訴：甲女自Ａ小學（校名詳卷）一年級
  起即進入被告自80年0月00日起擔任教練之體操隊進行密集、
  嚴格、威權式、有競爭壓力的訓練，國小畢業後，亦仍持續另
  行聘請被告課外繼續指導體操，期間被告並不斷對所指導學生
  灌輸「跟著我繼續練習體操，是第一手學生，會得到最好的指
  導，將來可藉由體操的好成績拿到保送權進入師範學院就讀，
  擔任教職」等遠景。被告身為甲女之體操教練，為人師表，竟
  因一己私慾而不顧學生、家長之信任及倫常，於90年1月1日甲
  女就讀高中一年級以後至92年8月間，基於強制性交之概括犯
  意，承先前連續多年對甲女所營造出「以體操成績升學」、「
  體操隊員間競爭壓力」、「不服從即消極訓練」之方式脅迫甲
  女，利用甲女長年累積之恐懼感，違反甲女之意願，對甲女連
  續為如起訴書附表二所示性交之行為。
⑵本件原判決認定之事實係甲女於如附表二編號1所示期間（90年
  、91年間），因受被告指導而入住被告住處，於住宿期間之某
  日晚間（並無證據證明甲女該時未滿18歲），被告趁家人均已
  入睡，基於強制性交之犯意，進入甲女睡覺之房間，不顧甲女
  夾緊雙腳抗拒而強力扳開，以其生殖器插入甲女陰道內，違反
  甲女意願而對甲女為性交行為1次；並於理由敘明係依被告之
  部分陳述、甲女所述，佐以乙女於偵查中之證詞及卷附甲女心
  理衡鑑結果之高雄市立凱旋醫院函暨精神鑑定書等證據資料，
  採對被告最有利之僅有1次強制性交犯罪之認定等旨（見原判
  決第3至13頁），故就犯罪時間、對象、方式、地點等構成要
  件相關事項，既未逾上開起訴之犯罪事實範圍，即無未受請求
  之事項予以判決、已受請求之事項未予判決之情事。又原判決
  綜合卷證資料，為事實欄一之㈠犯罪時間之認定，乃原審依職
  權採證之適法行使，被告就此部分，既經原判決認定係於90、
  91年間犯強制性交罪，不生刑法施行法第9條之2規定所指告訴
  乃論之問題。　
⒉證人之供述前後稍有不符或相互間有所歧異，究竟何者為可採
  ，事實審法院非不可本於經驗法則，斟酌其他情形，作合理之
  比較，定其取捨；若其基本事實之陳述與真實性無礙時，仍非
  不得予以採信，非謂一有不符或矛盾，即認其全部均為不可採
  信。從而供述之一部認為真實者，予以採取，自非證據法則所
  不許。因之，證人供述前後縱有差異，事實審法院依憑證人前
  後之供述，斟酌其他證據，本於經驗法則與論理法則，取其認
  為真實之一部，作為論罪之證據，自屬合法，難謂所認事實與
  供述證據之部分不符，即指判決有證據上理由矛盾之違法。本
  件原判決係如何以卷內其他補強證據綜合推斷甲女關於事實欄
  一之㈠部分之證述為可信，已如前述；原判決併已說明係將甲
  女對上訴人之指訴，去除證據不足之處而不另為無罪諭知（即
  附表二編號2至4部分）或變更起訴法條為刑法第228條第1項之
  罪，因已罹於追訴權時效而不另諭知免訴部分，僅就事實欄一
  之㈠部分，如何以乙女之證詞，採為甲女不利被告證詞之補強
  證據等旨（見原判決第25頁）。至依卷內資料，乙女於第一審
  時固證稱：「（你跟甲女住在被告住處的那段期間，你有無看
  過被告對甲女為性交行為？）沒有，被告不會讓我們知道我們
  彼此被怎麼了」、「（你跟甲女住同一個房間嘛，那你有無發
  現過？）沒有，因被告會把我們兩人隔開，他會叫甲女去買煙
  、買酒，或者叫我去做別的事情，他不會同一個時間讓我們看
  到這件事情，所以他大部分的時候都是晚上睡覺，及下午梁奶
  奶還沒來之前，叫甲女去買菸酒的時候」等語（見第一審卷一
  第336頁），然乙女就此嗣後已說明：「（【請提示他三卷第4
  5頁，告訴人乙女107年3月28日偵訊筆錄】偵查中，你說你有
  看過他有一次對甲女，那次你有聽到聲音，你轉過頭去，他脫
  甲女褲子，他也脫褲子沒有脫上衣，甲女很僵硬，腳夾很緊，
  不想服從？）這次沒有談論過」、「（這是你在偵查中講的，
  照你所講的，你是有發現過一次，為何剛剛說沒有發現？）我
  剛剛的意思是說，我沒有跟甲女談論我們發生過的事情，不是
  說我沒有看到他跟她做的事情」、「（所以是剛剛誤會我的問
  題？）是」等語（見第一審卷一第336至337頁）。何況，原判
  決就乙女於第一審時之證詞雖有前揭出入，然亦已說明如何仍
  以乙女在偵查中之證述內容為可採等旨（見原判決第8至10頁
  ）。此均為原審本其職權之行使，對調查所得之證據定其取捨
  ，為價值上之判斷，據以於判決內認定被告此部分之犯行，亦
  非僅以甲女或乙女之證詞，作為認定被告此部分犯罪之唯一證
  據，並無何悖於經驗法則與論理法則之情形，亦無何判決不備
  理由之違法。
⒊甲女於107年7月6日刑事陳報狀中，對被告於90年、91年間之行
  為態樣固無事實欄一之㈠之犯罪情節之記載（見107年度偵字第
  9291號卷第121至133頁），惟依原判決之認定，被告對甲女除
  事實欄一之㈠外，尚有附表二編號1之犯行，次數非少，且距甲
  女提出告訴時間已久，其記憶難免混淆或有誤，參以性侵之受
  害者，對於被害情節往往選擇遺忘或不願回憶，何況，該時甲
  女亦僅就讀高中，實難要求其精準地記憶各次之具體內容。原
  判決既已敘明如何綜合卷內所有證據及調查證據之結果，認定
  事實欄一之㈠之事實，仍不足僅以甲女於上開刑事陳報狀內未
  詳為記載此部分犯罪情節之情形，即逕為有利於被告之認定。
⒋刑事訴訟法第379條第10款固規定，依本法應於審判期日調查之
  證據而未予調查者，其判決當然違背法令。但應行調查之證據
  範圍，在同法並未定有明文，該項證據，自係指第二審審判中
  已存在之證據，且與待證事實有重要關係，在客觀上認為應行
  調查者而言。依卷內資料，被告及其原審辯護人於原審審判期
  日，經原審審判長詢以「尚有何證據請求調查」時，均答稱：
  「無」（見原審卷二第239頁）。原審認被告本件事實欄一之㈠
  、㈡部分犯罪之事證已明，未再贅為其他無益之調查及論述，
  難謂有調查證據職責未盡、判決理由不備之違誤。
⒌量刑係法院就繫屬個案犯罪之整體評價，乃事實審法院得依職
  權自由裁量之事項，故量刑判斷當否之準據，應就判決之整體
  觀察為綜合考量，不可摭拾其中片段，遽予評斷，苟已以行為
  人之責任為基礎，並斟酌刑法第57條各款所列情狀，在法定刑
  度內，酌量科刑，無偏執一端，致明顯失出失入情形，即不得
  任意指摘為違法。核原判決關於事實欄一之㈠、㈡部分，已敘明
  第一審以被告犯罪之責任為基礎，就刑法第57條各款所列事項
  應加以審酌，所量處之刑尚稱允當，並無失輕、過重或違反比
  例原則、平等原則等旨（見原判決第23至25頁）。並未逾法定
  刑度，亦無理由不備、濫用裁量職權之情事，自難率指為違法
  。又原判決說明被告對丙女為事實欄一之㈡強制猥褻之行為時
  ，丙女正值青春期，為人格發展、兩性觀念建立之重要階段，
  卻遭信賴之師長為上述性侵害之行為，可想見對其等身體、心
  靈打擊之重等語，係屬刑法第57條規定科刑時尤應注意審酌之
  第7款所列「犯罪行為人與被害人之關係」及第9款「犯罪所生
  之危險或損害」等事項，原審將此等事項納入科刑考量，自不
  得謂有重複評價或適用法則不當之違誤。
⒍被告之上訴意旨所指各節，或係就無礙於事實認定之事項，或
  係重執其等在原審辯解各詞、個人主觀意見，就原審採證認事
  、量刑適法職權行使及原判決已明白論斷之事項，再為事實上
  爭執，俱難認係上訴第三審之適法理由。
綜上，應認被告對原判決關於事實欄一之㈠、㈡部分之上訴違背
  法律上之程式，予以駁回。
據上論結，應依刑事訴訟法第395條前段，判決如主文。
中　　華　　民　　國　　111 　年　　12　　月　　15　　日
                  刑事第四庭審判長法　官　林立華
                                  法　官  謝靜恒
                                  法　官  林瑞斌
                                  法　官  王敏慧
                                  法　官  李麗珠
本件正本證明與原本無異
                                  書記官  李淳智
中　　華　　民　　國　　111 　年　　12　　月　　20　　日